【裁判字號】    95,上訴,2064
【裁判日期】    951109
【裁判案由】    妨害自由等
【裁判全文】
臺灣高等法院臺中分院刑事判決        95年度上訴字第2064號
上  訴  人
即  被  告  甲○○
上列上訴人即被告因妨害自由等案件，不服臺灣臺中地方法院94
年度訴字第3902號，中華民國95年6月21日第一審判決（起訴案
號：臺灣臺中地方法院檢察署94年度偵字第9674、14535、18582
號），提起上訴，本院判決如下：
    主  文
上訴駁回。
    犯罪事實
一、甲○○曾因違反槍砲彈藥刀械管制條例案件，經臺灣臺中地
    方法院判處有期徒刑3月確定，並於民國94年6月2日易科罰
    金執行完畢。其係址設臺中市○○路○段29號「達興租車行
    」之負責人，因乙○○租車損壞車輛，為催討賠償金，竟與
    洪政章及年籍不詳綽號「古仔」等成年男子共7至8人，共同
    基於私行拘禁之犯意聯絡，於94年3月16日凌晨1時許，在臺
    中市○○路與向上路1段79巷口，以持鋁棒毆打等強暴方式
    ，強押乙○○返回上開租車行，並由「古仔」等成年男子共
    同毆打乙○○（傷害部分，業據乙○○於檢察官偵查中撤回
    告訴，未據起訴），逼迫其給付賠償金，且為便於聯絡及藏
    匿，於同日上午由甲○○聯絡指示李弘廉（洪政章、李弘廉
    均經原審法院判處罪刑確定），而李弘廉亦共同基於與甲○○及前揭「古仔」等男子私行拘禁之犯意聯絡，於同日上午
    8 時許，由李弘廉駕駛車牌號碼7062-JV號汽車，載同乙○○至址設臺中市○○○街1號之「海頓汽車旅館」，次並由
    李弘廉、洪政章負責看管乙○○，同日下午9時許，再載同
    乙○○至址設同市○○路19巷20號之「竹林雅緻汽車旅館」
    ，並由李弘廉及洪政章輪流看管，而以此等方式剝奪乙○○
    之行動自由。嗣於同年3月18日下午2時許，乙○○趁隙在李
    弘廉位於臺中市○○○路住處附近脫逃後報警，而循線查知
    上情。
二、甲○○另因己○○、庚○○積欠其債務，乃與年籍不詳綽號
    「小胖」、「阿清」、「阿傑」、「小龍」等成年男子，又
    共同基於私行拘禁之概括犯意，先於94年11月8日上午10時
    許，在臺中市○○路238號之1之14號，尋獲己○○後，以甲○○所有之手銬及腳鐐各一付銬住己○○等強暴方式，強押
    己○○返回其位於臺中市○○街20巷20號3樓之住處內，翻
    找足以抵債之財物。嗣甲○○又連絡指示張筑（業經原審
    法院判處罪刑確定），而張筑亦與甲○○等人共同基於前
    揭私行拘禁之犯意聯絡，由張筑駕駛汽車，前往僑孝街搭
    載伍權鋒等人及己○○，並於前往臺中市○○路甲○○租屋
    處途中，由張筑下車購買眼罩後由甲○○等人令己○○戴
    上，再由張筑為渠等開門進入該租屋處；次於同日下午20
    時許，張筑復駕車載同甲○○、己○○及綽號「小胖」之
    人前往設在臺中縣豐原市之「風采汽車旅館」，並在其內停
    留一小時始行離去而未再參與。嗣甲○○與綽號「阿清」、
    「阿傑」等人於9日中午許，將己○○載往后里一處民宅，
    並因己○○遲未聯絡上能代為清償債款之人，遂由伍權鋒等
    人，分持木棍毆打己○○（傷害部分，業據己○○於原審法
    院撤回告訴）。同年月10日，伍權鋒等人復將己○○帶至臺
    中縣東勢鎮○○街50號檳榔園內拘禁；同日晚上9時許，甲○○等人復承前之概括犯意，駕車搭載己○○至臺中市○○
    路之「黃石公園汽車旅館」，並要求己○○電邀庚○○至該
    處。待同日晚上23時許庚○○進入317號房內，甲○○等人
    即徒手或以甲○○所有之電擊棒一只毆打庚○○，並以前揭
    手銬銬住等方式，剝奪庚○○及己○○2人之行動自由，逼
    迫其等還債，並再帶往苗栗縣卓蘭鎮山區聯絡債務清償事宜
    。同年月11日又前往東勢鎮○○街50號檳榔園旁及臺中市「
    義大利汽車旅館」，迨至同日中午，前往臺中市○○路266
    之6號，由綽號「小胖」之人負責看管己○○及已被銬在1樓
    桌旁之庚○○。嗣因甲○○帶同嗣才進入該址之不知情友人
    黃程偉至該址2樓施用毒品，前往與甲○○洽談購車事宜之
    劉天利亦陪同上樓，庚○○即乘機利用劉天利擺放於其旁充
    電之行動電話報警，而經警於94年11月11日下午1時30分許
    ，在上址當場查獲，並扣得甲○○所有前揭如附表所示之物
    。
三、案經臺中市警察局第二、第五分局先後報請臺灣臺中地方法
    院檢察署檢察官偵查起訴。
    理  由
一、證據能力部分：
  (一)、共同被告洪政章、李弘廉，證人庚○○、丁○○、戊○○
      於警詢時之供述有證據能力：按被告以外之人於審判外之
      陳述雖不符刑事訴訟法第159條之1至之4等4條之規定，而
      經當事人於審判程序同意作為證據，法院審酌該言詞陳述
      或書面陳述作成時之情況，認為適當者，亦得為證據；當
      事人、代理人或辯護人於法院調查證據時，知有刑事訴訟
      法第159條第1項不得為證據之情形，而未於言詞辯論終結
      前聲明異議者，視為有前項之同意，同法第159條之5定有
      明文。本案前揭共同被告及證人均曾於警詢中為陳述，其
      性質雖屬傳聞證據，惟被告甲○○已知上述筆錄乃傳聞證
      據，且均未於言詞辯論終結前對該等筆錄內容異議，依上
      開規定，對於其他共同被告及前揭證人警詢中之供述已擬
      制同意其有證據能力，本院審酌上開筆錄作成時，無證據
      認有施壓或干擾，或其他不當取供之情形，應認前揭共同
      被告及證人於警詢中之供述，具證據能力。
  (二)、證人乙○○於警詢中之證述有證據能力：按被告以外之人
      於司法警察調查中所為之陳述，其證據能力有無，依刑事
      訴訟法第159條之2規定，需具備以下之要件：與審判中陳
      述不符、警詢中之陳述具有較可信之特別情況、為證明犯
      罪事實存否所必要者。所謂警詢中之陳述具有「較可信之
      特別情況」，解釋上係指警詢中陳述之「外部客觀情況」
      值得信用保障者而言，即指陳述在某些特別可信之情況下
      所為時，虛偽陳述之危險性不高，故縱係在審判外之陳述
      ，且未賦予當事人之反對詰問權，仍得承認其有證據能力
      。查證人乙○○於警詢之證詞，與同案被告李弘廉、洪政
      章於警詢及檢察官偵查中具結之證詞供述一致，且其於警
      詢中及原審審理時之證述就細節部分雖略有前後不符之情
      形，惟本院審酌證人乙○○於案發後至報警處理雖間隔約
      5日，其於警詢中證述之時點仍較接近於事實發生之時點
      ，當時記憶自較深刻，可立即反應所知，不至於因時隔日
      久而遺忘案情，且證人乙○○於原審亦證稱：其於警詢均
      據實陳述（見原審卷第130頁），揆諸上開說明，是證人
      乙○○於警詢之證詞依當時之客觀情況觀察，具有較可信
      之特別情況，且亦為證明本件犯罪事實所必要，依前開說
      明，應認具證據能力。
二、關於犯罪事實一部份：
    訊據上訴人即被告甲○○，對犯罪事實一部分之犯行，均自
    白不諱，核與證人即被害人乙○○於警詢證述情節相符，亦
    與共犯洪政章供述情節相符。而證人乙○○於原審法院亦證
    稱：伊在美術館附近遭甲○○等共約7至8人持棒子攔下，當
    時有人毆打伊，後來就遭押上車帶回車行，回至車行亦遭毆
    打，在旅館時甲○○、李弘廉及洪政章均有在場，因伊之前
    遭毆打且對方有很多人，故伊不敢離開等語（見原審卷第13
    0頁至第132頁，第135、136頁），足認乙○○係因於前揭時
    、地遭毆打致其心生畏懼，其行動自由已受到限制。又被告
    洪政章於警詢供稱：伍權鋒及「古仔」持鋁棒打乙○○，後
    來乙○○願意配合回車行，就由伊及「古仔」押乙○○上車
    ，到車行後伊在外把風，約1、2個鐘頭後伊進入車行見乙○○全身赤裸傷痕累累不醒人事躺在地上，甲○○、李弘廉及
    「古仔」將乙○○帶到海頓汽車旅館，伊隨後到，當時由伊
    和李弘廉負責看管。至18日上午甲○○要伊及李弘廉將乙○○押到李弘廉住處繼續控制後伊始離去等語（見94年偵字第
    9674卷第19、20、22頁警詢筆錄）。被告李弘廉於檢察官偵
    查時亦證稱：甲○○打電話要伊去車行，有帶乙○○去海頓
    及竹林雅緻汽車旅館，乙○○當時不能自由離開等語（見同
    前偵字9674號卷第72頁）。被告於原審坦承：伊有指示李弘
    廉、洪政章，如果乙○○不還錢不能讓他離開等語（見原審
    卷第71頁）。復有竹林雅緻汽車旅館住房旅客表及旅客資料
    卡各1紙在卷可資佐證（見94年他字第683號卷第23、24頁）
    ，足徵證人乙○○於前揭期間遭被告甲○○與李弘廉、洪政
    章等限制行動自由而私行拘禁一節屬實。衡諸一般人遭數名
    男子毆打後，縱行為人並未明白表示拒絕讓被害人離去之語
    ，被害人在未依照行為人指示完成某特定事項前，自無離去
    之自由意識，本件證人乙○○在遭人毆打且對方又人數眾多
    之情形下，經人要求上車至他處談論賠償事宜時，衡情不敢
    不從，自難以乙○○未遭綑綁一節，即據為被告有利之認定
    。此部分罪證明確，被告之犯行堪予認定。
三、關於犯罪事實二部分：
    訊據被告就此部分犯罪事實，亦均坦承不諱，並據證人己○○於警詢、偵訊及原審審理時，證人庚○○於警詢證述屬實
    ，且有庚○○、己○○之診斷證明書各1紙、照片12張在卷
    可稽，復有手銬1副及電擊棒1支扣案可稽，堪認被告之自白
    與事實相符。此部分事證明確，被告之犯行亦堪予認定。
四、本件被告犯罪後，刑法關於罰金刑最低額（第33條第5款）
    累犯（第47條）、定執行刑（第51條）及連續犯（第56條）
    之規定，業經總統於94年2月2日公布修正，並自95年7月1日
    起施行，比較修正前後之規定，各該修正後之規定，並無最
    有利於被告之情形，依刑法第2條第1項規定，仍應適用各該
    修正前之規定。又按刑法第302條之妨害自由罪，係妨害他
    人自由之概括的規定，故行為人具有一定目的，以非法方法
    剝奪人之行動自由者，除法律別有處罰較重之規定（例如略
    誘及擄人勒贖等罪），應適用各該規定處斷外，如以使人行
    無義務之事，或妨害人行使權利為目的，而其強暴脅迫復已
    達於剝奪人行動自由之程度，即祇成立本罪，不應再依同法
    第304條論處。誠以此項使人行無義務之事，或妨害人行使
    權利之低度行為，應為非法剝奪人之行動自由之高度行為所
    吸收，不另論罪。核被告所為，均係犯刑法第302條第1項之
    私行拘禁罪。被告與李弘廉、洪政章及年籍不詳綽號「古仔
    」等成年男子共7至8人，就妨害乙○○自由部分，與年籍不
    詳綽號「小胖」、「阿清」、「阿傑」、「小龍」等成年男
    子間，就妨害己○○、庚○○自由部分，分別有犯意之聯絡
    及行為之分擔，均為共同正犯。其先後私行拘禁己○○及庚○○之犯行，時間緊接，犯意概括，所犯又係犯罪構成要件
    相同之罪，為連續犯，應依修正前刑法第56條之規定以一罪
    論，並依法加重其刑。另按刑法上連續犯所謂出於概括犯意
    ，必須其多次犯罪行為，自始均在一個預定犯罪計劃內，出
    於主觀上始終同一犯意之進行，始足當之。若中途另有新犯
    意發生，縱所犯為同一罪名，究非連續其初發之意思，即不
    能成立連續犯（最高法院76年台上字第3400號判例、89年度
    台上字第282號號判決參照）。查被告就所犯罪事實一、二
    部分，其犯罪之態樣固屬相同，惟其犯罪行為之時間，已相
    隔7個月餘，被害人亦有不同，自難認就前揭犯罪事實一、
    二部分，係出於同一預定犯罪計劃內，從而被告就犯罪事實
    一、二私行拘禁部分，犯意各別，行為互殊，應予分論併罰
    。被告曾有如犯罪事實欄一所載之前案執行紀錄，有臺灣高
    等法院被告前案紀錄一份在卷可參，其受有期徒刑之執行完
    畢後，五年內再犯如犯罪事實欄二所示之罪，為累犯，應依
    修正前刑法第47條規定加重其刑，並依法遞加重之。
五、原審法院因認被告罪證明確，適用刑法第28條、第302條第1
    項、第38條第1項第2款，修正前刑法第56條、第47條、第51
    條第5款，修正前罰金罰鍰提高標準條例第1條前段規定，審
    酌被告前曾有違反槍砲彈藥刀械管制條例、妨害自由等前案
    紀錄，素行不良，本件剝奪被害人行動自由時間甚長，手段
    及犯罪所生之損害非輕，其就上開犯行係居於主導之地位等
    一切情狀，就犯罪事實欄一私行拘禁部分量處有期徒刑1年8
    月，就犯罪事實欄二連續私行拘禁部分量處有期徒刑2年，
    並定其應執行之刑為有期徒刑3年6月，及明扣案如附表編
    號一、二所示之物，均為被告所有供犯罪所用之物，業據被
    告供述在卷，應依刑法第38條第1項第2款宣告沒收。至被告
    所有供犯罪所用之腳鐐1副，未據扣案亦無法證明尚存在，
    爰不為沒收之諭知。核其認事用法均無違誤，量刑亦屬妥適
    ，應予維持。被告上訴意旨任意指摘原審法院量刑過重，並
    執以指摘原判決不當，並無理由，應予駁回。
據上論結，應依刑事訴訟法第368條，刑法第2條第1項前段，判
決如主文。
本案經檢察官丙○○到庭執行職務。
中    華    民    國    95    年    11    月    9     日
               刑事第六庭  審判長法  官  李  文  雄
                                 法  官  張  恩  賜
                                 法  官  邱  顯  祥
上列正本證明與原本無異。
如不服本判決應於收受送達後十日內向本院提出上訴書狀，其未
敘述上訴之理由者並得於提起上訴後十日內向本院補提理由書（
均須按他造當事人之人數附繕本）。
                                 書記官  陳  桂  芬
中    華    民    國    95    年    11    月    10    日
附表：
一、手銬（含鑰匙1支）1副。
二、電擊棒1支。
                                                      Ｆ


司法院資訊處製作；財團法人民間司法改革基金會備份。
